臺灣彰化地方法院民事判決　九十三年度訴字第九三號
　　原　　　告　　陳建良即財團法人彰化縣私立培元高級中學破產管理人
　　被　　　告　　乙○○
　　兼訴訟代理人　甲○○
　　被　　　告　　丁○○
右當事人間請求遷讓房屋事件，本院於民國九十三年七月七日言詞辯論終結，判決如
左：
    主　　文
被告應自坐落彰化縣彰化市○○○段山腳小段第三八四之二五、三八四之四五地號土
地，以及同縣市○○段坑子內小段一四之三一地號土地上，如附圖所示編號Ａ部分面
積壹貳捌平方公尺、Ａ１部分面積陸參平方公尺之房屋遷讓。
原告其餘之訴駁回。
訴訟費用由被告負擔十分之六，餘由原告負擔。
本判決第一項於原告以新台幣壹拾捌萬元供擔保後，得假執行。
原告其餘假執行之聲請駁回。
    事實及理由
一、原告主張：財團法人彰化縣私立培元高級中學（下稱培元中學）業經鈞院裁定宣
    告破產，並指定原告為破產管理人，緣坐落彰化縣彰化市○○○段山腳小段第三
    八四之二五、三八四之二六、三八四之二七地號土地係培元中學向彰化縣政府承
    租之校地，附圖所示編號Ａ、Ａ１、Ｂ、Ｃ部分建物均為培元中學所建未辦理保
    存登記之宿舍，本係因被告丁○○為培元中學校長，乃基於使用借貸契約供被告
    占有使用，上開宿舍既為培元中學之財產，原告基於保全破產財團之必要，經得
    破產監查人同意，依破產法第九十條、民法第七百六十七條規定，終止使用借貸
    關係請求被告遷讓，又被告主張就系爭建物有租賃關係一節，為原告所否認，倘
    若被告能證明係有償使用系爭建物而為租賃關係，則原告依據上開規定終止租賃
    關係，且以起訴狀繕本作為終止租約之意思表示通知；另被告主張附圖所示編號
    Ａ１、Ｂ部分建物為渠等所建造，亦為原告所否認，蓋上開房屋均為培元中學向
    彰化縣政府租用土地後，編號Ａ、Ａ１係同時建造作為校長宿舍，Ｂ部分建物亦
    為培元中學出資興建作為校長宿舍之車庫，縱為增建仍為培元中學所出資，倘若
    被告證明編號Ａ１、Ｂ部分建物為渠等所建造，原告亦得就編號Ａ１、Ｂ部分建
    物占用之土地，以準備書狀繕本為終止借貸之意思表示通知，依民法第九百六十
    二條規定請求被告拆除編號Ａ１、Ｂ部分建物將該部分土地返還原告占有，故求
    為判決被告應自附圖所示編號Ａ、Ａ１、Ｂ、Ｃ部分建物遷讓，或被告應自附圖
    所示編號Ａ、Ｃ部分建物遷讓，以及拆除附圖所示編號Ａ１、Ｂ部分建物，並將
    土地返還原告，並願供擔保聲請宣告假執行等語。
二、被告則以：渠等就系爭房屋有租賃權，民國七十年一月二十九日培元中學董事會
    決議由被告丁○○承租，為不定期租賃，被告甲○○、乙○○為被告之妻、子而
    同住，租金剛開始為新台幣（下同）幾百元，後來隨物價調整，被告丁○○為培
    元中學籌措建設基金，以借給學校之五百萬元債權所生利息支付租金，附圖所示
    編號Ａ、Ａ１、Ｂ部分建物是被告在六十七年間加高翻建，七十八年間蓋車庫，
    八十四年加蓋廚房，由被告甲○○出資僱請工人張東虎修蓋，依土地法第一百零
    四條規定有優先承購權，附圖所示編號Ｃ部分建物，是七十八年間被告甲○○預
    備為被告乙○○成家居住時所增建，應為被告乙○○所有，而培元中學起初僅有
    租賃國有土地權利，受私立學校法不得以不動產設定融資之限制，因此董事會同
    意由被告丁○○承租坐落彰化縣彰化市○○○段山腳小段第三八四之八、三八四
    之二五地號土地後，再向國有財產局申購，以便向銀行設定融資，故被告丁○○
    、甲○○向培元中學承租上開建物，以便與土地併案承購，培元中學承租國有土
    地因租約屆滿後未再續約，租賃關係已經消滅，上開國有土地為被告所占有，原
    告不得主張要求被告遷讓等語置辯。
三、兩造不爭執之事實：
  (一)培元中學業經本院裁定宣告破產，並指定原告為破產管理人。
  (二)坐落彰化縣彰化市○○○段山腳小段第三八四之二五、三八四之二六、三八四之
    二七地號土地，本為培元中學向彰化縣政府承租之校地。
  (三)附圖所示編號Ａ、Ａ１、Ｂ、Ｃ部分建物均為被告占有使用。
四、得心證之理由：
  (一)原告主張：附圖所示編號Ａ、Ａ１部分建物均為培元中學所建未辦理保存登記之
    宿舍，本係因被告丁○○為培元中學校長，乃基於使用借貸契約供被告占有使用
    等語，被告辯稱：培元中學董事會決議由被告丁○○承租，為不定期租賃，被告
    甲○○、乙○○為被告之妻、子而同住，租金係以借給學校之五百萬元債權所生
    利息支付，附圖所示編號Ａ部分建物是被告在六十七年間加高翻建，Ａ１部分建
    物係八十四年加蓋之廚房，由被告甲○○出資僱請工人張東虎修蓋等語。查：附
    圖所示編號Ａ、Ａ１部分建物均為培元中學所建未辦理保存登記宿舍之事實，有
    彰化縣稅捐處房屋稅籍證明書在卷可佐，被告雖辯稱編號Ａ部分建物在六十七年
    間加高翻建，Ａ１部分建物係八十四年加蓋之廚房，均由被告甲○○出資僱請工
    人張東虎修蓋云云，然證人丙○於本院審理中即到庭證述：並不清楚丁○○、甲○○、培元中學之間資金如何區分等語，自難認被告甲○○有出資將編號Ａ部分
    建物加高翻建以及加蓋Ａ１部分建物之事實，又被告甲○○雖提出債權計算表證
    明其有資力，然此僅為被告甲○○單方面製作其與培元中學間債權債務關係之明
    細，核與上開建物修繕興建費用係何人出資無涉，故該債權計算表亦無足為有利
    於被告之證明，故原告主張編號Ａ、Ａ１部分建物為培元中學所有一節，應屬可
    採。又原告主張編號Ａ、Ａ１部分建物係基於使用借貸契約供被告占有使用，原
    告基於保全破產財團之必要，經得破產監查人同意，終止使用借貸關係請求被告
    遷讓一節，亦提出破產監查人出具之證明書、破產管理人函為佐，堪信為真實。
    被告雖辯稱：培元中學董事會決議由被告丁○○承租，租金係以借給學校之五百
    萬元債權所生利息支付等語，然被告所提出之培元中學第四屆董事會第九次會議
    記錄中，並無任何有關承租建物之記載，而證人丙○亦證述該次會議是要讓丁○○辦理承租土地，沒有寫到宿舍的事情等語，故上開人證、物證均不足以證明被
    告所辯為真，被告雖又提出培元中學董事會證明書為佐，然原告已否認此一私文
    書之真正，而被告復未能舉證證明該文書為真，是以被告所辯渠等使用編號Ａ、
    Ａ１部分建物係有償租賃云云，尚屬無據，要無可採。從而，原告於終止使用借
    貸關係後，被告係無權占有附圖所示編號Ａ、Ａ１部分建物，基於所有權之法律
    關係，訴請被告自附圖所示編號Ａ、Ａ１部分建物遷讓，自有理由，應予准許。
  (二)又原告主張：附圖所示編號Ｂ、Ｃ部分建物均為培元中學所有之未辦理保存登記
    宿舍，基於使用借貸契約供被告占有使用，原告經得破產監查人同意終止使用借
    貸關係，依民法第七百六十七條規定請求被告遷讓等語，為被告所否認，辯稱：
    Ｂ部分建物係七十八年間所蓋之車庫，由被告甲○○出資僱請工人張東虎修蓋，
    Ｃ部分建物是七十八年間被告甲○○預備為被告乙○○成家居住時所增建，應為
    被告乙○○所有等語。按以無權占有為原因，請求返還所有物之訴，苟被告對於
    原告就其物有所有權之事實，已有爭執，應由原告提出確實證據，證明所有權歸
    屬於己，若原告不能為切當之證明，而依法院調查復不能得相當之憑信者，則無
    論被告能否提出反證，及其所舉反證是否可信，自可不問，均應予以駁回。查原
    告主張附圖所示編號Ｂ、Ｃ部分建物係培元中學所有一節，既為被告所否認，而
    原告復未能舉證證明培元中學有何實際鳩工出資興建之事實，自難遽認編號Ｂ、
    Ｃ部分建物之所有權人為培元中學，故原告此部分主張，尚難採信，其本於所有
    權之法律關係請求被告自編號Ｂ、Ｃ部分建物遷讓，尚非可採，為無理由，應予
    駁回。
  (三)原告復主張：如被告證明編號Ｂ部分建物為渠等所建造，原告亦得就編號Ｂ部分
    建物占用之土地，以準備書狀繕本為終止使用借貸之意思表示通知，依民法第九
    百六十二條規定請求被告拆除編號Ｂ部分建物將該部分土地移轉原告占有等語，
    亦為被告所否認，辯稱：培元中學承租國有土地因租約屆滿後未再續約，租賃關
    係已經消滅，原告不得主張要求被告遷讓等語。按被告之占有系爭土地，原係原
    告本於債之關係（如租賃、使用借貸）而交付，對於系爭土地而言，被告係直接
    占有人，原告為間接占有人，被告既未侵奪原告之占有，亦無妨害其占有可言，
    與民法第九百六十二條規定，殊無關涉（最高法院七十八年台上字第三二六號判
    決可資參照）。查本件被告占有編號Ｂ部分建物占用之土地，不論係本於使用借
    貸或租賃關係，均係出於培元中學之交付，則該等債之關係終止後，揆諸前揭說
    明，亦不因被告之拒不返還而構成侵奪或妨害，是以原告主張依民法第九百六十
    二條規定請求被告拆除編號Ｂ部分建物並將該部分土地移轉原告占有云云，與法
    不合，不應准許，應予駁回。
  (四)原告陳明願供擔保請求宣告假執行，就原告勝訴部分，經核無不合，爰酌定相當
    擔保金額；至原告敗訴部分，其假執行之聲請已失所依據，應併予駁回。
  (五)兩造其餘攻擊防禦方法因與本件判斷不生影響，爰不逐一論述，附此敘明。
五、訴訟費用負擔之依據：民事訴訟法第七十九條、第八十五條第一項。
中　　　華　　　民　　　國　　九十三　　年　　　七　　　月　二十一　　　日
                        台灣彰化地方法院民事第一庭
~B法　　　官　陳弘仁
右為正本係照原本作成。
如對本判決上訴，應於判決送達後二十日內向本院提出上訴狀。
~B法院書記官　王振州
中　　　華　　　民　　　國　　九十三　　年　　　七　　　月　二十一　　　日
